臺灣士林地方法院刑事判決
110年度易字第519號
公  訴  人  臺灣士林地方檢察署檢察官
被      告  孫顥哲


上列被告因詐欺案件，經檢察官提起公訴（110年度調偵字第656
號），本院判決如下：
    主  文
孫顥哲犯詐欺取財罪，處有期徒刑參月，如易科罰金，以新臺幣
壹仟元折算壹日。
未扣案犯罪所得新臺幣伍萬參仟零捌元沒收，於全部或一部不能
沒收或不宜執行沒收時，追徵其價額。
    事  實
一、孫顥哲意圖為自己不法之所有，明知其非醫學系畢業，亦未
    具醫師資格，於認識鐘琇筠時即向鐘琇筠佯稱：其為麻醉科
    醫師並與朱芃年醫師合開位於臺北市○○區○○○路0段000○0號3
    樓之敦南悠美診所云云，以此塑造自己具有相當社會地位及
    優渥薪資收入之假象，致鐘琇筠誤認孫顥哲確為麻醉科醫師
    且具相當之社會地位、收入優渥而有一定之經濟能力，孫顥
    哲即基於詐欺之故意接續為下列行為：
  ㈠於民國109年7月25日至26日以LINE通訊軟體與鐘琇筠聯繫，
    向鐘琇筠佯稱：因搭乘計程車時錢包遺失，需繳納仲介包租
    代管費用云云，致鐘琇筠陷於錯誤，依孫顥哲指示分別匯款
    新臺幣（下同）5萬元、1萬元至富鈺不動產有限公司所申辦
    中國信託商業銀行帳號000000000000號帳戶內。
  ㈡於109年7月26日以LINE通訊軟體與鐘琇筠聯繫，向鐘琇筠佯
    稱：需支付替診所牽線的小蜜蜂獎金云云，致鐘琇筠陷於錯
    誤，依孫顥哲指示匯款5,500元至不知情之黃錫予所申辦中
    國信託商業銀行帳號000000000000號帳戶內。
  ㈢於109年7月29日以LINE通訊軟體與鐘琇筠聯繫，向鐘琇筠佯
    稱：需支付仲介包租代管費用云云，致鐘琇筠陷於錯誤，依
    孫顥哲指示匯款2萬元、1萬元至不知情之甘嘉瑋所申辦台新
    商業銀行帳號00000000000000號帳戶內。
  ㈣於109年7月31日在鐘琇筠當時位於臺北市○○區○○○路000號租
    屋處，向鐘琇筠佯稱：因診所醫師工作關係需出差住宿，但
    因錢包遺失，亦無法使用信用卡，欲向鐘琇筠借信用卡刷卡
    支付住宿費云云，致鐘琇筠陷於錯誤，提供其所申辦匯豐商
    業銀行信用卡（卡號詳卷）供孫顥哲刷卡支付在「AGODA.CO
    M」訂房網站之7,508元訂房費用。
  ㈤於109年8月1日至2日在鐘琇筠前開租屋處，向鐘琇筠佯稱：
    要去朋友經營之水煙館談投資診所之生意，擔心身上現金不
    足欲借款云云，致鐘琇筠陷於錯誤，遂交付現金4,000元予
    孫顥哲。
  ㈥於109年8月6日在臺北市○○區○○○路0號國立臺灣大學醫學院附
    設醫院，向鐘琇筠佯稱：因為要去臺中手術2天，身上現金
    不足，且因學長母親過世要包白包云云，致鐘琇筠陷於錯誤
    ，遂交付現金5,000元予孫顥哲。
  ㈦於109年8月7日在鐘琇筠前開租屋處，向鐘琇筠佯稱：其身上
    無現金生活欲借款云云，致鐘琇筠陷於錯誤，遂交付現金1,
    000元予孫顥哲。嗣因孫顥哲未依約還款，且鐘琇筠查悉其
    並無麻醉科醫師身分且與朱芃年醫師並無合作關係，始悉受
    騙。
二、案經鐘琇筠訴由臺北市政府警察局大同分局報告臺灣士林地
    方檢察署檢察官偵查起訴。
    理  由
壹、證據能力：
    本判決所引用其他被告以外之人於審判外之言詞或書面陳述
    ，雖均屬傳聞證據，惟檢察官、被告孫顥哲於本院言詞辯論
    終結前均同意作為證據【見本院110年度易字第519號卷（下
    稱本院卷㈡）第72頁至第81頁】，本院審酌上開證據資料作
    成時之情況，尚無違法不當及證明力明顯過低之瑕疵，認為
    以之作為證據應屬適當，揆諸刑事訴訟法第159條之5第1項
    規定，均有證據能力。又本判決其他引用資以認定事實所憑
    之非供述證據，並無證據證明係公務員違背法定程序所取得
    ，依刑事訴訟法第158條之4反面解釋，亦有證據能力。
貳、實體方面：
一、認定犯罪事實所憑證據及理由：　
　㈠訊據被告固坦承無醫師資格而向告訴人鐘琇筠佯稱其為麻醉
    科醫師，並以事實欄一所載事由向告訴人借用如事實欄一所
    載款項而未依約清償等節，惟否認有何詐欺犯行，辯稱：其
    與告訴人當時是情侶關係，其固隱瞞實際工作為替醫美診所
    介紹客人而向告訴人佯稱係麻醉科醫師，惟其曾擔任科技業
    工程師，收入與醫師相當，擔任醫美診所仲介時每月薪資約
    3至10萬元，其僅為自我保護始未誠實告知職業，且告訴人
    知悉其財務狀況，其亦未曾佯稱與朱芃年合開診所，而僅告
    知去敦南悠美診所找朱芃年；其當時受朱芃年委託找頂讓買
    家，始需支付富鈺不動產有限公司仲介費，黃錫予則係其下
    線小蜜蜂而需支付獎金，又其因錢包遺失始請告訴人匯款予
    甘嘉瑋，甘嘉瑋再領出供其使用，飯店訂房係安排顧客住宿
    ，且其以去水煙館談生意為由向告訴人借款既經告訴人同意
    ，告訴人自未陷於錯誤，其未詐欺告訴人；又其借款時確欲
    還款，嗣因違反藥事法遭高雄市衛生局裁罰需待其自高雄回
    來始能還款，然其與告訴人於高雄市衛生局外發生糾紛，其
    欲待司法判決始未還款，故其無不法所有意圖；且其向告訴
    人借用信用卡刷卡事由雖有隱瞞，然告訴人未陷於錯誤且同
    意借款，其所為自非詐欺云云。
  ㈡經查，被告無醫師資格，於認識告訴人時即向告訴人佯稱為
    麻醉科醫師，並於如事實欄一所示時間以如事實欄一所示理
    由向告訴人借用如事實欄一所示款項，告訴人即依被告指示
    匯款如事實欄一㈠至㈢所示款項予富鈺不動產有限公司、黃錫
    予、甘嘉瑋，另提供信用卡予被告支付如事實欄一㈣所示款
    項，並交付如事實欄一㈤至㈦所示款項予被告，惟被告未依約
    清償等節，為被告於準備程序及審理中所不否認（見本院卷
    ㈡第34頁至第41頁，第83頁至第85頁），核與告訴人於警詢
    及偵查中證述相符【見臺灣士林地方檢察署（下稱士林地檢
    ）109年度偵字第20116號卷（下稱偵卷㈠）第35頁至第37頁
    、第40頁、第49頁至第54頁、第151頁至第153頁、第163頁
    ，士林地檢110年度偵字第2828號卷（下稱偵㈡卷）第13頁至
    第17頁、第229頁至第237頁】，並有告訴人之匯豐現金回饋
    御璽卡帳單明細、被告與告訴人LINE對話紀錄及交友軟體對
    話紀錄截圖、告訴人所提網路銀行轉帳交易明細截圖、中國
    信託商業銀行股份有限公司110年6月25日中信銀字第110224
    839154185號函及所附富鈺不動產有限公司（帳號：0000000
    00000號）、黃錫予（帳號：000000000000號）之存款交易
    明細、自動化交易ＬＯＧ資料-財金交易、客戶基本資料、台新
    國際商業銀行110年6月24日台新作文字第11015796號函暨附
    件（帳號：00000000000000號）帳戶交易明細、醫事查詢系
    統列印資料在卷可稽【見偵㈠卷第81頁、第169頁至第290頁
    、第294頁至第642頁，偵㈡卷第37頁至第209頁，士林地檢11
    0年度調偵字第656號卷（下稱偵㈢卷）第57頁、第59頁至第6
    9頁、第71頁至第76頁，本院卷㈡第67頁】，先堪認定。
　㈢被告確意圖為自己不法之所有，基於詐欺故意，向告訴人佯
    稱擔任麻醉科醫師並與證人朱芃年合開敦南悠美診所，致告
    訴人陷於錯誤，誤認被告有還款能力而同意借款，並依被告
    指示匯款如事實欄一㈠至㈢所示款項予富鈺不動產有限公司、
    黃錫予、甘嘉瑋，提供信用卡予被告支付如事實欄一㈣所示
    款項，並交付如事實欄一㈤至㈦所示款項予被告等節，業據：
　⒈告訴人於偵查中證稱：我與被告在交友軟體認識，我們並無
    交往而處於曖昧階段，被告自稱為麻醉科醫師並一直對我說
    要去診所或出差等以符合麻醉科醫師身分，因為我們聊得來
    且被告是麻醉科醫師，我考量被告借款數額依麻醉科醫師財
    力可以負擔，被告復稱金融卡補發約3至5天後就會還款，我
    便同意借款，後來被告稱卡片遭盜刷尚需作業時間，嗣稱錢
    包遭外出遊玩之阿姨拿去、須待阿姨返家始能還款；被告曾
    口頭向我說與朱芃年醫師合開悠美診所，我認識被告到借錢
    予被告相隔約3週，我平常不會借他人這麼多錢，我是因為
    被告自稱麻醉科醫師有償還能力始借錢給被告等語纂詳（見
    偵㈡卷第13頁至第17頁、第231頁至第233頁）。
　⒉次查證人朱芃年於警詢中證稱：我認識被告，約109年4、5月
    間被告向我聲稱可以介紹承購敦南悠美診所的投資者給我因
    而結識，後來我從被告言談中發現其所述學、經歷包含美國
    哥倫比亞大學畢業及在中國醫藥大學任職麻醉科醫師均不實
    ，被告復向我要200多萬元，我當下直覺被告是詐騙即未再
    聯絡，之後我們診所偶爾還會接到其他診所打電話來詢問我
    們診所有沒有被告這個麻醉科醫師，我們一律的回應都是沒
    有此人，被告是詐騙等語（見偵㈢卷第91頁至第93頁），足
    認被告確未曾與證人朱芃年合作卻多次對外佯稱擔任敦南悠
    美診所麻醉科醫師。又被告於結識告訴人時即佯稱為麻醉科
    醫師、已購置房產，復於告訴人在109年8月2日13時21分表
    示：「那你要還到十幾萬，我才認識你一個禮拜，你錢包遺
    失不到一個禮拜」時，向告訴人稱：「那小錢，所以我說我
    一個月花百萬」等節，有上開交友軟體對話紀錄及LINE對話
    紀錄截圖可稽（見偵㈠卷第294頁、第298頁，偵㈡卷第115頁
    ），堪信被告確向告訴人佯稱擔任麻醉科醫師、有資力購置
    不動產，並於告訴人質疑其還款能力時復稱月開銷百萬元以
    取信告訴人。
　⒊細繹告訴人前開證述，就被告佯稱麻醉科醫師並與證人朱芃
    年合開診所致其誤認被告有相當之資力等節，核與證人朱芃
    年所述被告曾對外佯稱於敦南悠美診所擔任麻醉科醫師乙情
    大致相符，亦與上開交友軟體對話紀錄及LINE對話紀錄截圖
    內容吻合，足見告訴人所述應屬可信，告訴人確因被告佯稱
    擔任麻醉科醫師並與證人朱芃年合開敦南悠美診所而陷於錯
    誤，誤認被告有還款能力始同意借款，並依被告指示匯款、
    交付信用卡或交付款項予被告。被告辯稱其未曾佯稱與朱芃
    年合開診所、與朱芃年有合作關係而受託找頂讓買家故需支
    付仲介費云云，顯與證人朱芃年、告訴人所述不符，自無足
    採。
　⒋又被告名下無任何財產，108年度給付總額僅5萬8,038元乙節
    ，有被告之全國財產稅總歸戶財產查詢清單、108年度綜合
    所得稅各類所得資料清單可稽（見偵㈢卷第21頁至第23頁）
    ；被告復於審理中自承：其從事科技業、每月薪資約3至5萬
    元等語（見本院卷㈡第85頁），足見被告真實經濟狀況顯與
    其刻意營造經營醫美診所、擔任麻醉科醫師相差甚鉅，益徵
    被告確係故意向告訴人佯稱擔任麻醉科醫師並與證人朱芃年
    合開敦南悠美診所，以營造其有清償能力之假象而有詐欺取
    財之不法所有意圖。被告辯稱其收入甚佳而有還款能力而無
    不法所有意圖云云顯係卸飾之詞而不足採。
　㈣至於被告辯稱其與告訴人係情侶關係，告訴人知悉其財務狀
    況，且其借款時有還款意願而無不法所有意圖，告訴人未陷
    於錯誤且同意借款，其所為自非詐欺云云。惟查：
　⒈被告向告訴人借款時確佯稱擔任麻醉科醫師並與證人朱芃年
    合開敦南悠美診所以營造其有還款能力乙節，業如前述；而
    被告與告訴人於109年7月18日始藉由交友軟體相識，告訴人
    該時於公立醫院擔任護理師，每月薪資不足6萬元等節，亦
    有交友軟體對話紀錄及LINE對話紀錄截圖可稽（見偵㈠卷第2
    94頁、第306頁，偵㈡卷第53頁），足見告訴人與被告於網路
    結識且無其他信賴基礎，殊難想見告訴人於知悉被告實際經
    濟狀況後仍願無擔保出借遠逾其月收入之上開款項予被告，
    被告辯稱告訴人知其財務狀況而未陷於錯誤云云顯與常情不
    符，已無足採。
　⒉次查被告於告訴人向其催討借款後，先於109年8月19日12時6
    分稱：「等等阿姨會匯」，109年8月20日15時05分復稱：「
    我剛把房屋權狀拿去銀行問房貸部份，他們會再打給我跟我
    說額度，他們說會撥到帳戶，但我說我帳戶不能使用」，再
    於109年8月21日15時17分稱：「我跟我弟拿完錢先存給你」
    、同日18時33分許稱：「我拿到了，我去存入」，又於109
    年8月29日23時34分稱：「那我星期一時給你21萬好了」，
    末於109年8月31日17時31分稱：「會計師說今天太忙了。他
    沒空去提領現金給我。要我明天再跟他拿」、同日21時36分
    稱「我請會計師直接匯入你戶頭，他明天能處理」、同日21
    時37分稱「明天早上我得趕去高雄市衛生局說明」等節，有
    上開LINE對話紀錄截圖可稽（見偵㈠卷第594頁、第600頁、
    第604頁、第608頁、第628頁、第638頁、第642頁），足見
    被告於借款後多次以各種理由拖延還款，且被告於109年8月
    31日係向告訴人表示將由會計師匯款清償而非待其自高雄市
    衛生局返回後始得還款，被告辯稱其須自高雄市衛生局返回
    後始能還款、與告訴人在衛生局外發生糾紛而欲待司法判決
    云云顯與客觀事證不符，亦難採信。又被告於110年5月12日
    始於偵查中與告訴人達成調解，惟迄今僅給付6萬元而未依
    約給付完畢等節，為被告所自承（見本院卷㈡第85頁），並
    有臺北市信義區調解委員會調解書及自動櫃員機交易明細單
    翻拍照片可稽（見偵㈢卷第5頁，本院卷㈡第87頁至第89頁）
    ，亦堪信實。承上，被告於借款後既多次以各種理由拖延還
    款，復遲至110年5月12日始與告訴人達成調解，調解成立後
    迄今近1年仍未依約清償完畢，益徵被告向告訴人借款時自
    始無還款意願而有不法所有意圖甚明，被告辯稱其有還款意
    願而無不法所有意圖云云，亦難採信。
　⒊末按刑法第339條第1項規定之詐欺取財罪，除主觀上應具不
    法所有之意圖及犯罪故意外，客觀上則係以行使詐術致令被
    害人陷於錯誤，而交付本人或第三人之財物予行為人為其構
    成要件。而金錢消費借貸關係之成立，其借用人之償債能力
    及借款原因，均係貸與人評估是否借款之重要考慮因素，若
    將此等重要事項隱匿而不告知貸與人，使之有研判機會以決
    定是否借款，自屬施用詐術。查被告明知其非麻醉科醫師且
    與朱芃年無合作關係，卻向告訴人佯稱上情，確足使告訴人
    就其清償能力判斷失據，因而陷於錯誤同意貸與金錢，已該
    當於上揭刑法所規定之詐術，被告辯稱告訴人未陷於錯誤、
    其借款係經告訴人同意而非詐欺云云，亦屬無據。
　㈤綜上所述，被告所辯均屬無據。本案事證明確，被告犯行堪
    以認定，應依法論科。
二、論罪科刑：
　㈠核被告所為，係犯刑法第339條第1項之詐欺取財罪。被告詐
    欺告訴人手法前後一貫，且使告訴人誤認其清償能力後，由
    告訴人陸續依被告指示匯款如事實欄一㈠至㈢所示款項予富鈺
    不動產有限公司、黃錫予、甘嘉瑋，提供信用卡予被告支付
    如事實欄一㈣所示款項，並交付如事實欄一㈤至㈦所示款項予
    被告，可認被告係在同一計畫範圍內對告訴人實施詐欺行為
    。是被告對告訴人為詐欺取財犯行，既係基於單一犯罪決意
    ，且於密接時、地內為之，並侵害同一被害人財產法益，各
    行為之獨立性極為薄弱，依一般社會通念，難以強行分開，
    在刑法評價上，以視為數個舉動之接續施行，合為包括之一
    行為予以評價，較為合理，應成立接續犯，僅論以一罪。
　㈡爰審酌被告不思以正當方式獲取財物，竟利用告訴人之信任
    詐取款項共計11萬3,008元，所為應予非難。復考量被告自
    始否認犯行，雖與告訴人以21萬元（含其他債務）達成和解
    ，惟迄今僅給付6萬元而未清償完畢之犯後態度，暨被告自
    承大學肄業之智識程度，未婚、無子女、無扶養負擔、從事
    科技業每月收入約3至5萬元之家庭經濟狀況（見本院卷㈡第8
    5頁），以及檢察官、被告就科刑範圍之意見（見本院卷㈡第
    86頁）等一切情狀，量處如主文所示之刑，並諭知易科罰金
    之折算標準，以資警惕。
　㈢按犯罪所得，屬於犯罪行為人者，沒收之，刑法第38條之1第
    1項前段定有明文。又基於「任何人不得保有不法行為之獲
    利」原則，對於因犯罪造成之財產利益不法流動，應藉由「
    沒收犯罪利得」法制，透過類似不當得利之衡平措施，使之
    回歸犯罪發生前的合法財產秩序狀態。從而若被害人因犯罪
    受害所形成之民事請求權實際上已獲全額滿足，行為人亦不
    再享有因犯罪取得之財產利益，則犯罪利得沒收之規範目的
    已經實現，自無庸宣告犯罪利得沒收、追徵。惟若被害人就
    全部受害數額與行為人成立調（和）解，然實際上僅部分受
    償者，其能否確實履行償付完畢既未確定，縱被害人日後可
    循民事強制執行程序保障權益，因刑事訴訟事實審判決前，
    尚未實際全數受償，該犯罪前之合法財產秩序狀態顯未因調
    （和）解完全回復，行為人犯罪利得復未全數澈底剝奪，則
    法院對於扣除已實際給付部分外之其餘犯罪所得，仍應諭知
    沒收、追徵，由被害人另依刑事訴訟法第473條第1項規定聲
    請發還，方為衡平（最高法院108年度台上字第672號判決意
    旨參照）。查被告本案犯罪所得共計11萬3,008元，業經本
    院論述如前；而被告固與告訴人達成調解，然迄今僅給付6
    萬元等情，亦如前㈣⒉所述，是被告本案犯罪所得，扣除已
    實際發還被害人之6萬元，餘額5萬3,008元仍應依上開規定
    沒收之，於全部或一部不能沒收或不宜執行沒收時，追徵其
    價額。至被告嗣後如依調解條件履行，則於其實際償還金額
    之同一範圍內，既因該財產利益獲得回復，而與已實際發還
    無異，自無庸再執行犯罪所得之沒收，併此敘明。
據上論斷，應依刑事訴訟法第299條第1項前段，判決如主文。
本案經檢察官楊舒婷提起公訴，檢察官吳昭瑩、林在培到庭執行
職務。
中　　華　　民　　國　　111 　年　　4 　　月　　14　　日
            刑事第一庭  審判長法  官  陳明偉
　　                          法  官  邰婉玲
　　                          法  官  鍾  晴
以上正本證明與原本無異。
如不服本判決應於收受送達後20日內向本院提出上訴書狀，並應
敘述具體理由。其未敘述上訴理由者，應於上訴期間屆滿後20日
內向本院補提理由書（均須按他造當事人之人數附繕本）「切勿
逕送上級法院」。
因疫情而遲誤不變期間，得向法院聲請回復原狀。
                              書記官  李欣頻　　
中　　華　　民　　國　　111 　年　　4 　　月　　14　　日
中華民國刑法第339條第1項
圖為自己或第三人不法之所有，以詐術使人將本人或第三人之物
交付者，處5年以下有期徒刑、拘役或科或併科50萬元以下罰金
。